ACORDAO-COMPLETO-2407845

ACÓRDÃO 4999/2020 ATA 12/2020 - PRIMEIRA CÂMARA

VISTOS, relatados e discutidos estes autos de tomada de contas especial instaurada em razão de irregularidades na aplicação dos recursos federais repassados por força do Convênio 93047/1998, celebrado entre Fundo Nacional de Desenvolvimento da Educação (FNDE) e o Município de Borrazópolis (PR) , que tinha por objeto a construção de unidade educacional na municipalidade, 
ACORDAM os ministros do Tribunal de Contas da União, reunidos em sessão da Primeira Câmara, ante as razões expostas pelo relator, em:
9.1. considerar revel, para todos os efeitos, com fundamento no art. 12, § 3º, da Lei 8.443/1992, o Sr. Rodolfo Haider;
9.2. com fundamento nos arts. 1º, inciso I, e 16, inciso III, alíneas "b" e "c", e §2º, da Lei 8.443/1992 c/c os arts. 19 e 23, inciso III, da mesma lei, julgar irregulares as contas do Sr. Rodolfo Haider e condená-lo ao pagamento da quantia abaixo relacionada, com a fixação do prazo de 15 (quinze) dias, a contar da notificação, para que comprove, perante este Tribunal (art. 214, III, "a", do RI/TCU) , o recolhimento da dívida aos cofres do Fundo Nacional de Desenvolvimento da Educação, atualizada monetariamente e acrescida dos juros de mora, calculados a partir da data indicada, até a data do recolhimento, na forma prevista na legislação em vigor:
	Valor Original (R$) 
	Data da ocorrência

	43.421,48
	6/7/1998

9.3. autorizar, desde logo, nos termos do art. 28, inciso II, da Lei 8.443/1992, a cobrança judicial da dívida, caso não atendidas as notificações;
9.4. dar ciência desta deliberação ao Procurador-Chefe da Procuradoria da República no Estado do Paraná, nos termos do § 7º do art. 209 do Regimento Interno do TCU, para adoção das medidas que entender cabíveis; 
9.5. encaminhar cópia desta deliberação ao responsável e ao Fundo Nacional de Desenvolvimento da Educação, para conhecimento.

Tomada de Contas Especial instaurada pelo Fundo Nacional de Desenvolvimento da Educação - FNDE, em razão da impugnação total de despesas do Convênio 93047/1998 (SIAFI 345258), celebrado com a Prefeitura Municipal de Borrazópolis - PR, tendo por objeto "construção de novas escolas, contemplando o ensino fundamental regular". Exame de mérito.

Primeira Câmara

Prefeitura Municipal de Borrazópolis - PR.

3. Interessados/Responsáveis:
3.1. Responsável: Rodolfo Haider (XXX.486.519-XX).

13.1. Ministros presentes: Walton Alencar Rodrigues (Presidente), Benjamin Zymler (Relator), Bruno Dantas e Vital do Rêgo.
13.2. Ministro-Substituto presente: Weder de Oliveira.

BENJAMIN ZYMLER

Inicialmente, transcrevo a instrução de lavra da Secretaria de Controle Externo de Tomada de Contas Especial (peça 38) , a qual contou com a anuência do corpo diretivo da mencionada unidade técnica (peças 39 e 40) , in verbis:
"INTRODUÇÃO
Trata-se de tomada de contas especial aberta em virtude de impugnação global das despesas realizadas sob o Convênio 93047/1998 (Siafi 345258) , por meio do qual o Fundo Nacional de Desenvolvimento da Educação (FNDE) e o Município de Borrazópolis (PR) pactuaram edificar, em terreno próprio do convenente, unidade educacional denominada casa familiar rural (peça 1, p. 115-133) . 
HISTÓRICO	
No âmbito da então Secex-MA, analisou-se o mérito destas contas (peças 13-14) , cuja proposta foi declarar a revelia do Sr. Rodolfo Haider (CPF XXX.486.519-XX) e julgar irregulares as suas contas, sem aplicação de multa, em virtude do decurso do prazo decenal de prescrição da pretensão punitiva. Transcreve-se a seguir o histórico e a análise consignada na instrução precedente (peça 13) .
2. Detalhes dos repasses da União se visualizam no quadro a seguir (peça 1, p. 209) : 
	ordem bancária
	data
	valor  (R$) 

	19980B093301
	12/6/1998
	100.000,00

	19980B093565
	1.°/7/1998
	43.421,48

3. Instado administrativamente a manifestar-se (peça 2, p. 20 e 22) , o gestor quedou-se silente. 
4. Em razão disso, teve nome e CPF inscritos em "diversos responsáveis" (peça 1, p. 45) . 
5. Os pronunciamentos da SFCI/CGU e da autoridade ministerial, louvando-se no relatório de TCE 326/2014 (peça 2, p.26-40) , vogaram no sentido da irregularidade das contas (peça 2, p. 60-66 e 68) . 
6. Já no orbe da Secex-MA, e sob aquiescência do diretor técnico (peça 6) à instrução inicial (peça 5) , descartada, no geral, a responsabilidade dos sucessores no Executivo comunal assim como, no particular, destes e do antecessor pela parcela inicial (de R$ 100.00,00) , pois a nenhum deles se exigira, dentro do decênio regulamentado na IN/TCU 71/2012, a comprovação dos dispêndios, despachou-se o ofício 1158/2016  (peça 7) , que acabou entregue no endereço residencial do citando (Estrada Laranja Doce, KM 3, Borrazópolis, Paraná, CEP 86925-000) ; do fato, constituem prova irrecusável, um e outro de 14/6/2016, histórico do objeto postal JJ50511644BR (peça 9) e correspondente AR (peça 10) .	
7. A despeito da regular comunicação, até hoje, exaurido o tempus que se lhe assinara, o ex-prefeito nenhuma reação defensiva esboçou.
EXAME TÉCNICO
8.	Antes de mais nada, observa-se que o feito reúne plenas condições de continuar rumo a uma decisão hígida: a) a uma, porque a citação, nos moldes dos arts. 3.°, III, 4.°, II, e 8.° usque 12 da Resolução TCU 170/2004, é válida e inatacável ; b) a duas, porque o livre marchar da TCE - haja vista superar a alçada R$ 75.000,00 (tanto que o débito atualizado monetariamente atinge, de acordo com a peça 11, R$ 136.643,32) , inexistindo também comprovação de recolhimento do débito ou ausência de dano - não sofre qualquer empuxo ou efeito obstrutor das regras insculpidas na Instrução Normativa 71/2012/TCU.
9. Cumpre, noutro quadrante, a lembrança de que, a garantir subsista o processo, dando-lhe plausibilidade técnica e jurídica, estão os vícios abaixo (ad litteram) , resultado da adaptação e refinamento, segundo instrução inaugural (peça 5) , dos achados do FNDE ao examinar documentação encaminhada pela prefeita Maria de Lourdes Pereira à guisa de prestação de contas da segunda parcela convenial (peça 1, p. 181-205) , cujo valor histórico orçava pelos R$ 43.421,48 e tivera crédito na conta-corrente 1.167-3, agência/BB 746-3, em 6/7/1998 (peça 1, p.203) : 
	a.1) os recursos não foram aplicados no mercado financeiro, em contrariedade ao que preceitua o art. 116, § 4º, da Lei 8.666/1993 e o art. 20 da IN/STN 1/1997;
	a.2) o extrato apresentado (peça 1, p. 203) não concilia com a Relação de Pagamentos (peça 1, p. 189-191) , visto que a documentação bancária indica as despesas abaixo, no total de R$ 671,10 não discriminadas na prestação de contas:	
	data
	cheque
	valor (R$) 

	13/7/1998
	679660
	426,60

	15/7/1998
	679661
	209,50

	31/7/1998
	679662
	35,00

	a.3) as notas fiscais apresentadas (peça 1, p. 201 e 205) não possuem a devida identificação de referência ao título e ao número do convênio, em desconformidade com o disposto no art. 30 da IN/STN 1/1997;
	a.4) os despachos adjudicatórios das licitações realizadas ou justificativas de suas dispensas ou inexigibilidades não foram apresentados, como determinam os arts. 27 e 28, inciso X, da IN/STN 1/1997. A prestação de contas informa como credores as empresas Abranches - Com. Mat. Construção Ltda., CNPJ 79.729.141/0001-08, e Lupercio A. Pereira Eng. e Construções, CNPJ 81.472.953/0001-54, nos respectivos valores de R$ 15.900,00 e R$ 30.000,00;		
a.5) a Nota Fiscal 61, da Lupercio A. Pereira Eng. e Construções, emitida em 7/7/1998, no valor de R$ 30.000,00 (peça 1, p. 205) , não apresenta conformidade com as ações pactuadas no convênio em análise, visto que a discriminação dos serviços em seu corpo dá conta de que foi realizada "reforma no Hospital Municipal de Borrazópolis", não podendo ser considerada para fins de comprovação, o que caracteriza a inexecução do objeto conveniado;  e
a.6) a Nota Fiscal 61, no valor de R$ 30.000,00, foi emitida pela empresa Lupercio A. Pereira Engenharia e Construções, de propriedade do Sr. Lupercio Adão Pereira, como informa consulta ao sistema CNPJ/SRF/MF, engenheiro civil que assinou a documentação relativa à obra no plano de trabalho apresentado ao FNDE, como planilha orçamentária, cronograma físico-financeiro e projeto arquitetônico, em afronta ao disposto no art. 9º, inciso I, da Lei 8.666/1993.
10. Ademais, o responsável, apesar de validamente citado, não compareceu aos autos no prazo legal, abstendo-se assim de deduzir alegações de defesa como de saldar a dívida que se lhe irrogara, situação que o leva à condição de revel, para todos os efeitos, e permite, a lume dos arts. 12, § 3.º, da Lei 8.443/1992 e 202, § 8.°, do RITCU, imprimir normal andamento ao processo.
11. No entanto, e não obstante haja o ex-chefe do Executivo desrespeitado os mais comezinhos e elementares deveres de quem administra verbas federais, ensejando as iliceidades acima descritas, e tampouco haja demonstrado uma mínima que fosse tentativa de justificá-las perante a Corte de Contas da União, faz-se incabível qualquer das modalidades de multa preconizadas nas normas de regência. É que, in casu, por injunção dos parâmetros delineados no recente Acórdão 1441/2016-TCU-Plenário, sobrevém a necessidade de reconhecer a prescrição da pretensão punitiva do TCU, visto como as irregularidades retrogradam a 1998, ao passo que a interrupção desse fenômeno extintivo só aconteceu em 2016 (mais de dez anos, portanto, depois de as constatar o ente descentralizador) , quando proferido despacho ordenando a angularização processual (peça 6) . 
12. Derradeiramente, e em homenagem ao que ordena a Decisão Normativa TCU 35/2000 tanto quanto o art. 202, § 2.°, do Regimento Interno, não se distingue, por qualquer angulação objetiva ou subjetiva, boa-fé do ex-mandatário. Além disso, flagra-se nos autos realidade que, subsumindo-se a uma ou mais das fattispecies inscritas no art. 16, III, da Lei Orgânica do TCU, implica, desde logo, à míngua de qualquer excludente de culpabilidade, o julgamento definitivo das contas, à luz dos arts. 3.° da Decisão Normativa TCU 35/2000 e 202, § 6.°, do RITCU.
O Ministério Público junto ao TCU manifestou-se de acordo com a proposta alvitrada pela unidade técnica (peça 15) .
Entrementes, em Despacho datado de maio/2017, o Relator deste processo assim se pronunciou, in verbis (peça 16) :
11.	Verifico, entretanto, que o Aviso de Recebimento - AR da Empresa de Correios e Telégrafos - ECT padece de algumas omissões que não permitem concluir de forma inequívoca que o responsável tomou ciência da notificação a ele dirigida (peça 10) .
12.	Primeiro, porque não consta o nome do destinatário no aviso de recebimento, mas tão somente o seu suposto endereço. Segundo, porque não consta a assinatura da pessoa que teria recebido a comunicação e tampouco o número de seu documento de identificação. Terceiro, porque não há menção ao oficio de citação.
13.	Posto isso, restituo os autos à unidade técnica para que refaça a citação do responsável.
14.	Outrossim, além das falhas já apontadas pela unidade técnica em sua proposta de citação (peça 5) , deve estar claro que o débito imputado também é decorrência da declaração da sra. Maria de Lourdes Pereira, prefeita sucessora, de que a obra não foi executada. (Grifou-se) 
EXAME TÉCNICO
Em obediência à determinação do Exmo. Relator, procedeu-se às tentativas de realizar a citação do responsável, conforme expediente de peças 17-36.
A Seproc, por meio de documento intitulado "DESPACHO DE CONCLUSÃO DAS COMUNICAÇÕES PROCESSUAIS" (peça 37) , informa que as comunicações processuais relacionadas ao processo foram concluídas com validade da ciência do responsável. A comunicação da citação se deu pelo Edital 8/2018-SEC-MA/D1 (peça 27) , publicado no Diário Oficial da União em 20/2/2018 (peça 28) . 
Foram esgotadas as possibilidades de localização do destinatário, mediante o uso de bases de dados corporativos à disposição do Tribunal. As tentativas efetuadas com o emprego dos endereços disponíveis restaram frustradas (peças 17-36) . 
Não restando alternativa à unidade técnica, foi efetuada citação editalícia do responsável (peça 28) . 
Sendo aplicável, em caráter subsidiário, a legislação processual civil vigente aos processos de controle externo do TCU, na forma do art. 298 de seu Regimento Interno, e inexistente detalhamento, na Resolução TCU 170/2004, sobre os requisitos de validade das notificações que compõem a fase externa da tomada de contas especial, deve-se analisar a situação já sob a égide do código de processo civil vigente (lei 13.105/2015) , eis que os fatos são posteriores a sua alongada vacatio legis, que teve termo final em 18/3/2016. O código, no capítulo referente à comunicação dos atos processuais, assim dispõe (grifamos) : 
Art. 256.  A citação por edital será feita:
I - quando desconhecido ou incerto o citando;
II - quando ignorado, incerto ou inacessível o lugar em que se encontrar o citando;
III - nos casos expressos em lei.
§ 1o Considera-se inacessível, para efeito de citação por edital, o país que recusar o cumprimento de carta rogatória.
§ 2o No caso de ser inacessível o lugar em que se encontrar o réu, a notícia de sua citação será divulgada também pelo rádio, se na comarca houver emissora de radiodifusão.
§ 3o O réu será considerado em local ignorado ou incerto se infrutíferas as tentativas de sua localização, inclusive mediante requisição pelo juízo de informações sobre seu endereço nos cadastros de órgãos públicos ou de concessionárias de serviços públicos.
Fredie Didier Jr. (in Curso de Direito Processual Civil, 19ª Edição, 2016, Editora Juspodivm, vol. 1, p. 696) , leciona sobre o assunto: 
 (...) O local de citação é ignorado quando não se tem qualquer informação sobre o local onde se encontra o citando. O local de citação é incerto quando, embora se saiba em que território se possa encontrar o citando, não se tem o endereço. O local é inacessível quando, embora conhecido, não se possa lá realizar a citação, em razão de guerra, epidemia, calamidade pública, etc. 
Prossegue ainda o doutrinador baiano, ressaltando que, pelo novo regramento, ainda em suas palavras, "a lei estabelece uma presunção legal absoluta de desconhecimento ou incerteza do local da citação" quando presentes os pressupostos do art. 256, § 3º da lei 13.105/2015.
A jurisprudência específica do TCU sobre o assunto ecoa tal entendimento, deixando inconteste que, atendidos os pressupostos próprios desta medida excepcional, quais sejam, a caracterização do destinatário como em local ignorado, incerto ou inacessível, é válida a citação ficta:  
A citação por edital só pode ser aceita se o destinatário não for localizado nos seus endereços disponíveis nos autos, ainda que distintos daquele constante da base cadastral do CPF (Acórdão 3022/2011-TCU-Segunda Câmara | Relator: AROLDO CEDRAZ) ; 
Antes de promover a citação por edital, o TCU, para assegurar a ampla defesa, deve buscar ao máximo outros meios possíveis para localizar e citar o responsável, nos limites da razoabilidade, a exemplo das medidas previstas no art. 6.º, inciso II, da Resolução-TCU 170/2004, fazendo juntar aos autos documentação ou informação comprobatória dos diferentes meios experimentados que restaram frustrados, como também da impossibilidade em localizá-lo, demonstrando, quando for o caso, que ele está em lugar ignorado, incerto ou inacessível, procedimento que deve ser adotado mesmo quando for lançada pelos Correios a informação "não procurado" no cartão de aviso de recebimento da comunicação processual remetida ao responsável (Acórdão 4851/2017-TCU-Primeira Câmara | Relator: AUGUSTO SHERMAN) . 
A não localização do responsável no endereço constante do Cadastro de Pessoas Físicas da Receita Federal (CPF) não é capaz de gerar, por si só, a presunção de que a pessoa se encontra em lugar desconhecido e incerto para justificar a notificação por edital em processo do TCU. Devem ser realizados outros procedimentos que permitam a conclusão de que foram efetuados significativos esforços para localizar o responsável, a exemplo de pesquisas junto a cadastros de órgãos públicos (ex. departamento de trânsito) ou concessionárias de serviços públicos (ex. empresas de telefonia e de fornecimento de energia elétrica) , ou mesmo pesquisas na internet, incluindo redes sociais (Acórdão 1323/2016-TCU-Plenário - Rel. BENJAMIN ZYMLER) .
Constata-se, no exame do teor do referido edital, que juntamente com as ocorrências irregulares foi destacada a informação sobre a mencionada declaração da prefeita sucessora, cumprindo a determinação do Relator.  
Regularmente citado, o responsável Sr. Rodolfo Haider (CPF XXX.486.519-XX) , arrolado nestes autos, não apresentou defesa, permanecendo silente. Registra-se que, além da citação por meio de edital, outras tentativas foram realizadas por meio de ofícios encaminhados nos endereços do responsável (bases da Receita Federal do Brasil; do TSE e do Renach - no sistema DGI; do Sistema Nacional de Cadastro Rural-SNCR Incra) , todas infrutíferas (peças 17-26; 29-36) .
Transcorrido o prazo regimental fixado e mantendo-se inerte o aludido responsável, impõe-se que seja considerado revel. Cabe, portanto, dar prosseguimento ao processo, para todos os efeitos, conforme prevê o art. 12, § 3º, da Lei 8.443/1992.
Nos processos do TCU, a revelia não leva à presunção de que seriam verdadeiras todas as imputações levantadas contra os responsáveis, diferentemente do que ocorre no processo civil, em que a revelia do réu opera a presunção da verdade dos fatos narrados pelo autor. Dessa forma, a avaliação da responsabilidade do agente não pode prescindir da prova existente no processo ou para ele carreada.
Todavia, considerando que a análise dos elementos constantes do processo já foi realizada pela então Secex-MA, quando foi observado que eles não possuem o condão de elidir as irregularidades apontadas, torna-se desnecessária nova análise. Segue abaixo a transcrição das irregularidades a ele imputadas no ato citatório:   
O débito decorre de irregularidades na execução e na comprovação da segunda parcela dos recursos do Convênio 93047/1998, Siafi 345258, firmado entre o FNDE e a prefeitura de Borrazópolis (PR) , para a construção de nova escola (Casa Familiar Rural) , cuja prestação de contas anexa foi apresentada pela prefeita sucessora, com a não comprovação do atingimento do objeto pactuado devido às seguintes ocorrências: 
1) os recursos não foram aplicados no mercado financeiro, em contrariedade ao que preceitua o art. 116, § 4º, da Lei 8.666/1993 e o art. 20 da IN/STN 1/1997; 
2) o extrato apresentado (peça 1, p. 203) não concilia com a Relação de Pagamentos (peça 1, p. 189-191) , visto que a documentação bancária indica as despesas abaixo, no total de R$ 670, não discriminadas na prestação de contas: 
3) as notas fiscais apresentadas (peça 1, p. 201 e 205) não possuem a devida identificação de referência ao título e ao número do convênio, em desconformidade com o disposto no art. 30 da IN/STN 1/1997; 
4) os despachos adjudicatórios das licitações realizadas ou justificativas de suas dispensas ou inexigibilidades não foram apresentados, como determinam os arts. 27 e 28, inciso X, da IN/STN 1/1997. A prestação de contas informa como credores as empresas Abranches - Com. Mat. Construção Ltda., CNPJ 79.729.141/0001-08, e Lupercio A. Pereira Eng. e Construções, CNPJ 81.472.953/0001-54, nos respectivos valores de R$ 15.900,00 e R$ 30.000,00; 
5) a Nota Fiscal 61, da Lupercio A. Pereira Eng. e Construções, emitida em 7/7/1998, no valor de R$ 30.000,00 (peça 1, p. 205) , não apresenta conformidade com as ações pactuadas no convênio em análise, visto que a discriminação dos serviços em seu corpo dá conta de que foi realizada "reforma no Hospital Municipal de Borrazópolis", não podendo ser considerada para fins de comprovação, o que caracteriza a inexecução do objeto conveniado; 
6) a Nota Fiscal 61, no valor de R$ 30.000,00, foi emitida pela empresa Lupercio A. Pereira Engenharia e Construções, de propriedade do Sr. Lupercio Adão Pereira, como informa consulta ao sistema CNPJ/SRF/MF, engenheiro civil que assinou a documentação relativa à obra no plano de trabalho apresentado ao FNDE, como planilha orçamentária, cronograma físicofinanceiro e projeto arquitetônico, em afronta ao disposto no art. 9º, inciso I, da Lei 8.666/1993; e 
7) declaração da Sra. Maria de Lourdes Pereira, prefeita sucessora, informando que "não existe no Município tal obra ou indícios de inicialização da obra, nem tampouco dos recursos utilizados, pois as notas que comprovariam a aplicação referem-se a reforma do hospital municipal".
Ante a não comprovação da boa e regular aplicação dos recursos do Convênio 93047/1998 (Siafi 345258) , mais precisamente em relação à segunda parcela (valor original: R$ 43.421,48; data da ocorrência: 6/7/1998 - a primeira parcela só não foi objeto de citação devido ao longo transcurso de tempo entre o repasse e o questionamento, o que violaria o direito de defesa - conforme registrado no item 8 do Despacho à peça 16) , responde pelo débito apurado o Sr. Rodolfo Haider. A este cabia comprovar a execução física do objeto conveniado e demonstrar o nexo causal entre os recursos que lhe foram repassados e as despesas referentes à execução, de forma que fosse possível confirmar que determinado objeto foi executado com os recursos transferidos. 
Esse entendimento fundamenta-se no dever de prestar contas, previsto no parágrafo único do art. 70 da Constituição Federal, bem como em outros normativos infraconstitucionais, como o Decreto-Lei 200/1967 (art. 93) . Nesse sentido é o teor dos Acórdãos 2.024/2016, 1.449/2016 e 11.236/2015, todos da Segunda Câmera do TCU e relatados pela Ministra Ana Arraes; 11.222/2015-TCU-2ª Câmara, relatado pelo Ministro Augusto Nardes; e 7.612/2015-TCU-1ª Câmara, relatado pelo Ministro Walton Alencar Rodrigues.
Dessa forma, restando caracterizada as irregularidades apontadas e objeto da citação mencionada, o responsável, ao não apresentar sua defesa, deixou de produzir prova da regular aplicação dos recursos sob sua responsabilidade, em afronta às normas que impõem aos gestores públicos a obrigação legal de apresentar os documentos que demonstrem a correta utilização das verbas públicas, em observância ao contido no art. 93 do Decreto-Lei 200/67: "Quem quer que utilize dinheiros públicos terá de justificar seu bom e regular emprego na conformidade das leis, regulamentos e normas emanadas das autoridades administrativas competentes."
Configurada sua revelia frente à citação deste Tribunal e inexistindo comprovação da boa e regular aplicação dos recursos transferidos, considerados os elementos existentes nos autos, não resta alternativa senão dar seguimento ao processo proferindo julgamento sobre os elementos até aqui presentes, que conduzem à irregularidade de suas contas.
Em se tratando de processo em que a parte interessada não se manifestou acerca das irregularidades imputadas, não há elementos para que se possa efetivamente aferir e reconhecer a ocorrência de boa-fé na conduta do responsável, podendo este Tribunal, desde logo, proferir o julgamento de mérito pela irregularidade das contas, conforme combinação dos §§ 2º e 6º do art. 202 do Regimento Interno do TCU.
Esse entendimento está amparado nos Acórdão 133/2015-TCU-Primeira Câmara, 2.455/2015-1ª Câmara, 3.604/2015-TCU-1ª Câmara, 5.070/2015-2ª Câmara e 2.424/2015-TCU- Plenário, relatos, respectivamente, pelos Ministros Bruno Dantas (os três primeiros) , André de Carvalho e Benjamin Zymler. 
Assim, o responsável deve ser considerado revel, nos termos do art. 12, §3º, da Lei 8.443/1992, e devem as presentes contas serem julgadas irregulares, com a condenação em débito, com fundamento nos arts. 1º, inciso I, 16, inciso III, alíneas "b" e "c", 19, caput, e 23, inciso III, alínea "a", daquela lei, com remessa de cópia dos elementos pertinentes ao Ministério Público da União, atendendo, assim, ao disposto no art. 16, § 3º, da mencionada lei c/c o art. 209, § 7º, do Regimento Interno/TCU.
Vale ressaltar que a pretensão punitiva do TCU, conforme Acórdão 1441/2016-TCU-Plenário, que uniformizou a jurisprudência acerca dessa questão, subordina-se ao prazo geral de prescrição indicado no art. 205 do Código Civil, que é de 10 anos, contado da data de ocorrência da irregularidade sancionada, nos termos do art. 189 do Código Civil, sendo este prazo interrompido pelo ato que ordenar a citação, a audiência ou a oitiva do responsável. 
No caso em exame, ocorreu a prescrição, conforme já apontado na instrução precedente (peça 13) , mencionado nesta instrução (item 2 retro) .
CONCLUSÃO
A irregularidade fulcral detectada no processo consistiu na não comprovação da boa e regular aplicação dos recursos conveniados, mais precisamente em relação à segunda parcela (valor original: R$ 43.421,48; data da ocorrência: 6/7/1998) (itens 9-13 desta instrução) .
Regularmente citado, o responsável permaneceu silente, devendo ser considerado revel, conforme prevê o art. 12, § 3º, da Lei 8.443/1992 (itens 5-8 desta instrução) .
Os elementos contidos nos autos não são capazes de elidir a irregularidade apontada, tampouco foram juntados aos autos novos documentos após a regular citação do responsável, cabendo o julgamento pela irregularidade das suas contas e a imputação de débito correspondente ao montante objeto da citação, sem a aplicação de multa, em virtude da prescrição da pretensão punitiva do TCU (itens 14-19 desta instrução) .
PROPOSTA DE ENCAMINHAMENTO
Ante o exposto, submetem-se os autos à apreciação, para envio ao Ministério Público junto ao TCU, e posterior encaminhamento ao Gabinete do Exmo. Sr. Ministro-Relator Benjamin Zymler, com a seguinte proposta:
30.1.	considerar revel para todos os efeitos o Sr. Rodolfo Haider (CPF XXX.486.519-XX) , dando-se prosseguimento ao processo, nos termos dos arts. 12, § 3º, da Lei 8.443/1992 e 202, § 8º, do Regimento Interno do TCU;
30.2.	julgar, com fundamento nos arts. 1.º, I, e 16, III, "b" e "c"	, 19, caput, e 23, inciso III, alínea "a", da Lei 8.443/1992 c/c os arts. 1º, inciso I, e 209, incisos II e IV, do Regimento Interno do TCU, do Regimento Interno do TCU, irregulares as contas do Sr. Rodolfo Haider (CPF XXX.486.519-XX) , condenando-o ao pagamento da quantia a seguir especificada, com a fixação do prazo de quinze dias, a contar da notificação, para comprovar, perante o Tribunal (art. 23, inciso III, alínea "a", da Lei 8.443/1992, c/c o art. 214, inciso III, alínea "a", do Regimento Interno do TCU) , o recolhimento da dívida aos cofres do Fundo Nacional de Desenvolvimento da Educação (FNDE) , atualizada monetariamente e acrescida dos juros de mora, calculada a partir da data discriminada, até a data do recolhimento, na forma da legislação em vigor:
	DATA DA OCORRÊNCIA 
	VALOR ORIGINAL (R$) 

	6/7/1998
	43.421,48

			                Valor atualizado até 28/2/2020: R$ 411.400,51 (peça 38) .
30.3.	autorizar, desde logo, com fundamento nos art. 28, inciso II, da Lei 8.443/1992, a cobrança judicial da dívida, caso não atendida a notificação, conforme prevê o 219, inciso II, do Regimento Interno do TCU;
30.4.	encaminhar cópia do Acórdão que vier a ser proferido, bem como do relatório e do voto que o fundamenta ao Procurador-Chefe da Procuradoria da República no Estado do Paraná, para a adoção das medidas que entender cabíveis, em conformidade com o art. 16, § 3º, da Lei 8.443/1992 c/c o art. 209, § 7º, do Regimento Interno do TCU;
30.5.	encaminhar cópia do Acórdão que vier a ser proferido ao Fundo Nacional de Desenvolvimento da Educação (FNDE) e ao responsável, para ciência, informando que a presente deliberação, acompanhada do Relatório e do Voto que a fundamenta, está disponível para a consulta no endereço www.tcu.gov.br/acordaos, além de esclarecer que, caso requerido, o TCU poderá fornecer sem custos as correspondentes cópias, de forma impressa."
2.	Por sua vez, o Ministério Público junto ao TCU exarou sua manifestação regimental nos seguintes termos (peça 41) :
"À vista dos elementos constantes dos autos, pedimos vênias para divergir da unidade técnica (peça 38) e propormos que as presentes contas sejam arquivadas com fulcro no art. 212 do RI/TCU, por ausência de pressupostos para desenvolvimento válido e regular desta TCE.
Nesse sentido, consideramos o período excepcionalmente longo transcorrido desde a transferência dos recursos (R$ 43.421,48, em 6/7/1998) e o despacho que primeiro ordenou a citação em meados de 2016 (peça 6) , sem contar o prazo adicional entre o despacho que ordenou nova citação em 24/5/2017 (peça 16) - e as sucessivas tentativas (peças 21 a 37) , até culminar em citação por edital (peça 27) . Tais circunstâncias dilatadas de tempo de apuração são aptas a caracterizar o cerceamento de defesa da responsável.
Se, eventualmente, o E. Relator entender de forma diversa, em atenção ao disposto no art. 62, § 2º, da Lei 8.443/92, alternativamente, manifestamo-nos de acordo com a proposta da unidade técnica (peça 38) ."
	É o Relatório.

não há

Procurador Marinus Eduardo De Vries Marsico.

TOMADA DE CONTAS ESPECIAL. CONVÊNIO. FNDE. CONSTRUÇÃO DE UNIDADE EDUCACIONAL NO MUNICÍPIO DE BORRAZÓPOLIS/PR. NÃO COMPROVAÇÃO DA BOA E REGULAR APLICAÇÃO DOS RECURSOS. INEXECUÇÃO DO OBJETO CONVENIADO. CITAÇÃO. REVELIA. IRREGULARIDADE DAS CONTAS. DÉBITO. PRESCRIÇÃO DA PRETENSÃO PUNITIVA.

TOMADA DE CONTAS ESPECIAL (TCE)

Secretaria de Controle Externo de Tomada de Contas Especial (SecexTCE).

Cuidam os autos de tomada de contas especial instaurada pelo Fundo Nacional de Desenvolvimento da Educação (FNDE) em desfavor do Sr. Rodolfo Haider, na condição de prefeito de Borrazópolis/PR, na gestão 1997-2000, em razão da impugnação total das despesas do Convênio 93047/1998 (Siafi 345258) , firmado com a municipalidade com o objetivo de construção de unidade educacional localizada às margens da Rodovia PR-453, com 604,99 m2.
Para a consecução do seu objeto, o aludido ajuste previu o investimento de R$ 159.359,20, dos quais R$ 143.421,48 seriam repassados pela concedente e R$ 15.937,72,00 corresponderiam à contrapartida da convenente. Os recursos foram liberados para o ente federativo em duas parcelas, no valor de R$ 100.000,00 e R$ 43.421,48.
Consta dos autos que, no ano de 2003, o FNDE solicitou ao Sr. Rodolfo Haider a apresentação da prestação de contas do Convênio 93047/1998, não tendo obtido resposta. A prefeita sucessora, Sra. Maria de Lourdes Pereira, após ser notificada pelo FNDE, encaminhou documentos encontrados nos arquivos da prefeitura a título de prestação de contas da segunda parcela liberada, informando que "não existe no Município tal obra ou indícios de inicialização da obra, nem tampouco dos recursos utilizados, pois as notas que comprovariam a aplicação referem-se a reforma do hospital municipal". Foram enviados os seguintes documentos: Relatório da Execução Físico-Financeira, Execução da Receita e Despesa, Relação de Pagamentos, Conciliação Bancária, Termo de Aceitação Definitiva da Obra, Relação de Bens, notas fiscais e extrato bancário.
Assim, foi promovida a citação do Sr. Rodolfo Haider pelo valor de R$ 43.421,48, em virtude das seguintes impropriedades:
a) os recursos não foram aplicados no mercado financeiro, em contrariedade ao que preceitua o art. 116, § 4º, da Lei 8.666/1993 e o art. 20 da IN/STN 1/1997; 
b) o extrato apresentado não estava conciliado com a Relação de Pagamentos, visto que a documentação bancária indicou despesas no valor de R$ 670,10 não discriminadas na prestação de contas;
c) as notas fiscais apresentadas não possuíam a devida identificação de referência ao título e ao número do convênio, em desconformidade com o disposto no art. 30 da IN/STN 1/1997;
d) os despachos adjudicatórios das licitações realizadas ou justificativas de suas dispensas ou inexigibilidades não foram apresentados, como determinam os arts. 27 e 28, inciso X, da IN/STN 1/1997;
e) a Nota Fiscal 61, da Lupércio A. Pereira Eng. e Construções, emitida em 7/7/1998, no valor de R$ 30.000,00, não apresentou conformidade com as ações pactuadas no convênio em análise, visto que a discriminação dos serviços em seu corpo dá conta de que foi realizada "reforma no Hospital Municipal de Borrazópolis", não podendo ser considerada para fins de comprovação, o que caracterizaria a inexecução do objeto conveniado; e
f) a Nota Fiscal 61, no valor de R$ 30.000,00, foi emitida pela empresa Lupércio A. Pereira Engenharia e Construções, de propriedade do engenheiro civil que assinou a documentação relativa à obra no plano de trabalho apresentado ao FNDE, assim como planilha orçamentária, cronograma físico-financeiro e projeto arquitetônico, em afronta ao disposto no art. 9º, inciso I, da Lei 8.666/1993;
g) declaração da Sra. Maria de Lourdes Pereira, prefeita sucessora, informando que não existiria no município tal obra ou indícios de inicialização da obra, nem tampouco dos recursos utilizados.
Insta salientar que não houve citação do responsável quanto ao valor de R$ 100.000,00, repassado na primeira parcela, pois os autos demonstraram que a devida prestação de contas deste valor nunca foi cobrada pelo FNDE ao Sr. Rodolfo Haider nem aos prefeitos que o sucederam. Como os recursos da primeira parcela foram repassados em 12/6/1998, sem que tenha havido notificação do responsável pelo FNDE cobrando a apresentação da prestação de contas, a instrução preliminar da unidade técnica considerou que, após o transcurso de dezoito anos do fato gerador para apresentar documentos comprobatórios da boa e regular aplicação dos recursos, sem que antes da instauração desta tomada de contas especial tenha ele sido comunicado sobre essas ocorrências, por culpa do órgão repassador, acarretaria dificuldade no seu atendimento, com prejuízo ao exercício da ampla defesa e do contraditório.
Regularmente comunicado, o responsável deixou transcorrer in albis o prazo para apresentação de suas alegações de defesa. Dessa forma, restou caracterizada a sua revelia, nos termos do art. 12, §3º, da Lei 8.443/1992. 
O derradeiro exame de mérito realizado pela SecexTCE propôs, em síntese, julgar irregulares as contas do responsável, condenando-o ao pagamento do débito apurado, no entanto, sem a aplicação da multa capitulada no art. 57 da Lei 8.443/1992, tendo em vista a ocorrência da prescrição da pretensão punitiva.
O MP/TCU, em seu parecer regimental, discordou do encaminhamento alvitrado pela unidade instrutiva, entendendo que as presentes contas deveriam ser arquivadas com fulcro no art. 212 do RI/TCU, por ausência de pressupostos para desenvolvimento válido e regular. 
O Parquet motivou tal proposta com base no período excepcionalmente longo transcorrido desde a transferência dos recursos, em 6/7/1998 e o despacho que ordenou a citação inicial, em meados de 2016, sem contar o prazo adicional entre o despacho que ordenou nova citação em 24/5/2017. Tais circunstâncias, no entender do Ministério Público de Contas, seriam aptas a caracterizar o cerceamento de defesa da responsável.
II
Feita essa breve contextualização dos fatos, inicio minha apreciação do feito antecipando meu alinhamento com os exames procedidos pela unidade técnica, motivo pelo qual os adoto como razões de decidir, sem prejuízo de tecer algumas considerações adicionais.
Com efeito, assiste razão à SecexTCE, haja visto que o transcurso do lapso de dez anos para dispensa de instauração da tomada de contas especial, nos termos do art. 6º, inciso II, c/c o art. 19 da IN/TCU 71/2012, apesar de admitido em tese, precisa ser avaliado em confronto com os elementos disponíveis em cada caso, com o objetivo de verificar se houve, de fato, prejuízo ao pleno exercício do contraditório e da ampla defesa.
No caso em apreciação, a instrução preliminar da unidade técnica, inserta à peça 6, trouxe as seguintes considerações demonstrando que o longo período de tempo entre o fato gerador do débito e a citação do responsável não trouxe prejuízo ao exercício de suas faculdades processuais: 
"22. No presente caso, verifica-se que há, a princípio, possibilidade de reconstituição do quadro que sustenta a imputação de débito ao responsável, conforme evidências acostadas aos autos, ou seja, a documentação de contas já se encontra presente nos autos (peça 1, p. 182-206) , a qual aponta para o indício de inexecução do objeto conveniado, diante de constatações que podem ser elididas pelos argumentos do responsável. Portanto, resta clara a existência de elementos capazes de elidir suposto comprometimento ao exercício do direito de defesa em face do longo tempo decorrido entre os fatos e a instauração desta tomada de contas especial."
Com os elementos acostados neste processo, é forçoso concluir que não houve comprovação da adequada aplicação dos recursos conveniados, pois não existem indícios de execução física da obra, tampouco é possível estabelecer o nexo causal entre os comprovantes de despesas apresentados e os desembolsos realizados na conta do convênio.
Portanto, julgo irregulares as contas do Sr. Sebastião Silva o condeno ao pagamento do débito apurado. Acolho os exames realizados no sentido de que ocorreu a prescrição da pretensão punitiva neste feito, motivo pelo qual deixo de propor a aplicação da sanção estipulada no art. 57 da Lei 8.443/1992.
	Diante do exposto, manifesto-me pela aprovação do acórdão que ora submeto à apreciação deste Colegiado.
TCU, Sala das Sessões Ministro Luciano Brandão Alves de Souza, em 28 de abril de 2020.
BENJAMIN ZYMLER 
Relator